【裁判字號】    92,台上,3114
【裁判日期】    920612
【裁判案由】    偽造文書
【裁判全文】
最高法院刑事判決                              九十二年度台上字第三一一四號
    上訴人即
    自 訴 人  陳信榮  男住台北市○○區○○路七十七號四樓
    被    告  丁○○
              丙○○
              甲○○
              乙○○
右上訴人因自訴被告等偽造文書案件，不服台灣高等法院中華民國八十九年十一月二
十九日第二審判決（八十八年度上訴字第一三０五號，自訴案號：台灣台北地方法院
八十七年度自字第三七七號），提起上訴，本院判決如左：
    主  文
原判決撤銷，發回台灣高等法院。
    理  由
本件原判決以自訴意旨略稱：被告丁○○與上訴人陳信榮均為陳維金︹業於民國（下
同）八十五年五月因病死亡︺之子，被告丙○○為代書，與上訴人有親戚關係，被告
乙○○、甲○○二人則係建商；緣陳維金於八十一年六月間即因罹病而失意識能力，
又被告丁○○、丙○○與上訴人等起造人共九人，曾於八十二年間就陳維金所有位於
台北市○○區○○段三小段一八五地號之土地持分部分協議合建，並向台北市政府工
務局請領八十二年建字第九ＯＯ號建築執照，且起造人間並於八十三年六月二十五日
簽立一份協議書，規範起造人彼此間之權利義務關係，詎丁○○、丙○○二人竟意圖
為自己不法之所有，違背上揭起造人協議書之規定，且偽以上訴人之名義，與乙○○
、甲○○二人經營之京霖建設股份有限公司（下簡稱京霖公司）簽立合建契約書，並
盜蓋上訴人之印章於撤銷同意書上，向台北市政府工務局申請撤銷上開建照，重新請
領八十四年建字第三五號建照，另於八十四年三月間，為排除上訴人對上揭土地之權
利，將上揭土地陳維金持分部分以買賣原因先行移轉予甲○○之名下，且嗣合建房屋
竣事後，亦未分配移轉登記予上訴人，致生損害於上訴人之權益，因認被告四人共同
涉犯刑法偽造文書、背信、侵占之罪嫌云云。經原審審理結果，認不能證明被告等有
何偽造文書、侵占或背信犯行，因而為維持第一審諭知被告等無罪及被告丁○○、丙
○○侵占、背信部分，已逾告訴期間，維持第一審諭知不受理之判決，固非無見。
第按證據雖已調查而其內容尚未明瞭者，即與未經調查無異，如遽行判決，仍屬應於
審判期日調查之證據未予調查，其判決當然違背法令。查原判決係依協議書之內容認
定被告丙○○及丁○○使用上訴人之印章，係經上訴人之授權而為，自無偽造文書可
言，惟本件協議書第二條雖記載：「前條印鑑之使用得由起造人會議公推起造人丙○
○及丁○○……為受託人，依據起造人會議決議，全權處理變更設計、變更起造人、
建築中房屋出售……等等一切事宜及用印」，然協議書第四條亦規定「上述建築中房
屋出售係全權委託，包括訂約、收取價款及其他有關事宜，如需起造人提供印鑑證明
、印鑑用印或戶籍資料文件，立協議書人應於受託人通知三日內交付及用印，絕不得
推託」；又依協議書之前文記載本件協議書「……等九人係台北市政府工務局核發八
二建字第九００號建造執照之起造人，立協議書人為使本建物順利建築完成及部分出
售，同意立此協議書……」，足證本件雙方書立協議書之目的，在使該建築執照之建
物能順利建築完成及部分出售，且其所稱之「全權委託」僅包括訂約、收取價款及其
他有關事宜為限，則本件被告丁○○、丙○○使用上訴人之印章於廢照同意書，與京
霖公司合建契約及土地所有權移轉契約書等行為，是否在協議書規定之授權範圍內，
即饒有研求之餘地，又依上述協議書第四條之規定受託人如需起造人提供印鑑證明、
印鑑用印，應於三日前通知委託人，被告丙○○、丁○○有無依約通知上訴人，亦待
究明；再本件土地重新領取建築執照後何以取消上訴人為起造人？上訴人原有之權利
如何處理？凡此均與被告等是否成立犯罪攸關，原審未詳加調查，明白審認，遽行判
決，即有依法應調查之證據未予調查之違誤。次查上訴人於原審提出錄音帶並聲請傳
訊證人陳贊棠，證明被告甲○○、乙○○負責之京霖公司亦知廢照係違法，與被告丁
○○、丙○○有共犯關係，原審未深入調查，亦有未洽。上訴意旨，指摘原判決不當
，非無理由，應認原判決有撤銷發回更審之原因。
據上論結，應依刑事訴訟法第三百九十七條、第四百零一條，判決如主文。
中      華      民      國    九十二    年      六      月     十二     日
                              最高法院刑事第十一庭
                                  審判長法官  呂  潮  澤
                                        法官  白  文  漳
                                        法官  陳  世  雄
                                        法官  孫  增  同
                                        法官  林  開  任
      右正本證明與原本無異
                                              書  記  官
中      華      民      國    九十二    年      六      月     十八     日
                                                                      Ｑ


司法院資訊處製作；財團法人民間司法改革基金會備份。
